【裁判字號】    98,消債更,161
【裁判日期】    980602
【裁判案由】    聲請更生程序
【裁判全文】
臺灣高雄地方法院民事裁定          98年度消債更字第161 號
聲  請  人  甲○○
上列當事人因消費者債務清理事件聲請更生，本院裁定如下：
    主  文
聲請駁回。
聲請費用由聲請人負擔。
    理  由
一、聲請意旨略以：聲請人有不能清償債務情事，於民國95年3
    月間已提出債權人清冊，以書面向全體無擔保債權銀行請求
    共同協商債務清償方案，約定聲請人應自95年6 月起，分80
    期，利率0 ％，於每月10日繳納新臺幣（下同）27,455元。
    惟聲請人當時月收入固定約45,000元，扣除協商月付金後，
    僅剩17,545元，已不足支應每月個人生活基本開銷、房租、
    母親生活費等共31,000元，且有民間債務，配偶亦有龐大卡
    債，聲請人雖勉為繳納15期協商款，嗣聲請人實已無力負荷
    ，故自96年10月起再難履行協商內容，實有不可歸責於己，
    致履行協商顯有重大困難之情事存在，且其無擔保或無優先
    權之債務總額未逾1,200 萬元，復未經法院裁定開始清算程
    序或宣告破產，爰聲請更生云云。
二、按「債務人與金融機構協商成立者，不得聲請更生或清算，
    但因不可歸責於己之事由，致履行顯有重大困難者，不在此
    限... 本條例施行前，債務人依金融主管機關協調成立之中
    華民國銀行公會會員辦理消費金融案件無擔保債務協商機制
    與金融機構成立之協商，準用前項之規定」，消費者債務清
    理條例第151 條第5 項、第6 項分別定有明文，而消費者債
    務清理條例之立法目的，依其立法理由乃認陷於經濟上困境
    之消費者若任其於惡性循環之債務窘境中自生自滅，其將衍
    生嚴重之社會問題，致難以維持安定之社會經濟秩序，故有
    予之分別情形依更生或清算之程序清理其債務之必要，藉以
    妥適調整其與各相關債權人等間之權利義務關係，以謀求消
    費者經濟生活之更生機會，從而健全社會經濟發展，惟私法
    上之債之關係，係以當事人間之信賴關係為基礎，為社會經
    濟組織之重要支柱，故當事人於以法律行為追求自己之利益
    之際，亦應顧及對方之利益，並考量債權債務在社會上之作
    用，本於誠實及信用之原則，行使其債權及履行其債務，故
    消費者如已與金融機構協商成立，或於本條例施行前已依金
    融主管機關協調成立之中華民國銀行公會會員辦理消費金融
    案件無擔保債務協商機制與金融機構成立協商，因此係經當
    事人行使程序選擇權所為之債務清理契約，債務人理應受該
    成立之協議所拘束，如無特殊情事，其原即應依此協商結果
    而為誠信履行，惟因慮及有些協商於成立之時，或僅考量債
    權數額之清償而未慮及債務人之經濟能力，或債務人於嗣後
    因經濟情況變更（如清償期間收入或收益不如預期）而致依
    約履行將使其陷於經濟上之困境甚或履行不能，故上開條例
    於此即另開「因不可歸責於己之事由，致履行顯有重大困難
    者」之履行例外以助債務人之更生，則已成立協商者不能或
    不願依約履行而依例外條款復聲請更生或清算者，自應就其
    例外情形嚴予審核，於該當後始准之為其所負義務關係之調
    整，以避免其任意毀諾、濫用債務清理程序而藉此善意之立
    法惡意圖謀減免債務，致使該程序陷於道德之危險，並因此
    使社會之信用緊縮而造成經濟之動盪。次按聲請更生或清算
    不合程式或不備其他要件者，法院應以裁定駁回之，但其情
    形可以補正者，法院應定期間先命補正，消費者債務清理條
    例第8 條亦有明文規定。
三、聲請人固以前揭情詞置辯，主張其自96年10月起再難履行協
    商內容，實有不可歸責於己，致履行協商顯有困難之情事存
    在云云。查：
  (1)本件聲請人於債清條例施行前之95年5 月17日業依「中華民
    國銀行公會會員辦理消費金融案件無擔保債務協商機制」而
    與最大債權金融機構達成債務清償方案之協商，約定聲請人
    應自95年6 月起分80期，年利率0 ％，於每月10日以27,455
    元依各債權銀行債權金額比例清償各項債務至全部清償為止
    ，而聲請人於協商成立後，業於96年10月未依該協議繼續履
    行分期償還，另聲請人現積欠金融機構債務總額1,855,358
    元，其中債權人日盛銀行債權額182,000 元之中，有約13萬
    元為有信用保險擔保之債務，未經協商，業經聲請人於97年
    8 月28日向最大債權銀行台新國際商業銀行（下稱台新銀行
    ）申請前置協商，經台新銀行於97年8 月29日以聲請人曾參
    與前置協商成立或銀行公會協商機制成立予以退件，此有債
    權人清冊、協議書、無擔保債務還款計劃、財團法人金融聯
    合徵信中心當事人綜合信用報告、97年8 月18日補正狀、98
    年1 月12補正狀、97年9 月10及98年5 月8 日台新銀行覆函
    、無擔保債務協商繳款明細、前置協商退件通知函等件在卷
    （見本院卷第5 至8 、22、24至25、35、52、120 、79 至
    80、136 至137 、146 、86頁）可稽。
  (2)聲請人雖主張其每月收入金額固定約45,000元（見本院卷第
    3 頁），95年5 月協商成立時起迄今（即本件更生聲請時97
    年7 月）均任職於信鼎環保技術服務股份有限公司（下稱信
    鼎公司）任職，惟聲請人於財產狀況說明書（見本院卷第11
    頁）卻載明其自95年1 月至96年12月任職於信鼎公司，薪資
    總收入1,375,208 元，平均每月57,300元，其中95年度薪資
    所得667,488 元（平均月薪55,624元），96年度薪資所得70
    7,720 元（平均月薪58,977元），此有其提出95、96年度綜
    合所得稅各類所得資料清單（見本院卷第15至16頁）在卷可
    稽，均與上開聲請人所主張每月收入固定僅45,000元差距甚
    大；又依聲請人所提出兆豐國際商業銀行鳳山分行客戶歷史
    檔交易明細查詢表有關其任職信鼎公司96年12月至97年5 月
    薪資暨網際轉帳匯入款記錄（見本院卷第19至21頁），聲請
    人97年1 月所得329,558 元，其中記載薪資者即達226,157
    元，2 月所得70,196元，3 月所得155,022 元，4 月所得76
    ,090 元 ，5 月所得56,451元，合計97年1 至5 月所得達68
    7,317 元，平均每月達137,463 元，若以上開97年所得最低
    額之月份收入推算其餘所得，其97年度之所得亦應有1,082,
    474 元【（56,451元×7） ＋687,317 元＝1,082,474 】，
    平均每月所得亦有90,206元，此與聲請人上開主張其每月收
    入金額固定約45,000元亦屬差距甚大。綜上，足見聲請人上
    開於聲請狀陳明之每月固定所得45,000元並非實在，並有隱
    匿財產狀況之嫌，自難以上開聲請人自承之所得為認定聲請
    人收入之依據。故聲請人95年迄今任職於鼎信公司之實際薪
    資收入應以綜合所得稅各類所得資料清單、上開存摺內頁所
    載相關所得匯入款記錄推算之結果為計算基準較符實情，依
    此自95年度月平均收入55,624元，96年度月平均收入58,977
    元，至97年度月平均收入推算90,206元，其收入尚稱固定，
    每年均有調升，且均任職於鼎信公司，現每月所得平均應在
    9 萬元以上，自應以此為計算其每月收入之依據。
  (3)再者，聲請人主張其每月須支出個人之膳食費5,000 元、交
    通費3,000 元、雜費5,000 元、母親扶養費8,000 元、房租
    費10,000元，共計31,000元，並提出有線電視繳費通知、電
    信費用明細清單、水電費通知及收據、91年2 月至95年2 月
    公證房屋租賃契約書、勞健保負擔金額證明書、郵政簡易人
    壽保險保戶繳納保費證明單、團體保險員工自付保險費繳納
    證明書、高雄縣攤販職業工會陳多智勞健保證名單、房屋租
    賃收付租金備忘錄、95年2月至99年2月房屋租賃契約書等件
    為證（本院卷第54、55至62、63至67、68、69、70至71、72
    、73、108 至109 、110 至114 頁），惟聲請人並未提出全
    部基本生活開銷憑證，尚難遽認其主張為真，何況消費者債
    務清理條例之立法目的，乃為期能迅速清理消費者之債務，
    保障其生存權，並兼顧債權人之利益，而達維持經濟秩序及
    安定社會之效，而非在使債務人恣意消費所造成之債務，轉
    嫁予債權人負擔。為避免債務人與債權人達成清償協議後，
    仍為鉅額消費或作奢侈性、浪費性之商品或服務消費，而濫
    用更生或清算程序以規避其應負擔之償還責任，法院於審查
    聲請人每月必要生活支出時，自應以能維持個人人格生存之
    必要費用為限。本院考量生活費用支出單據之收集本屬不易
    ，且參酌聲請人居住於高雄縣鳳山市，依內政部於96年9 月
    6 日以台內社字第0960139439號公告之97年度臺灣省低收入
    戶最低生活費，每人每月9,829 元，係按照政府公布最近1
    年平均每人消費支出（包含食品費、衣著鞋襪費、房租水電
    費、家居管理費、醫療保健費、交通通訊費、娛樂教育費及
    雜項支出）60％訂定，已足以維持個人人格生存，認聲請人
    個人之每月必要生活費用（包含食、衣、住、行、強制性保
    險等）應以上開數額計算，始符公允；從而，計算聲請人個
    人每月支出之基本生活費用即應以上開之9,829 元為宜。而
    聲請人主張其現與其母陳多智、配偶洪千順等3 人共同居住
    ，租賃門牌號碼高雄縣鳳山市鎮○里○○街9 號房屋，每月
    需支出房租10,000元之事實，雖提出租期91年2 月18至95年
    2 月17日之經公證房屋租賃契約書、95年2 月18日至99年2
    月17日之系爭房屋租賃契約書及租賃房屋收付租金備忘錄影
    本（本院卷第68、108 至114 頁），惟未能提出實際提款或
    匯款支付租金等其他房租支出證明之資料供參，且系爭租賃
    房屋收付租金備忘錄載明自96年1 月至97年12月每月六千元
    暨有出租人陳啟榮之蓋印，惟承租人為聲請人之母陳多智，
    並非聲請人，租金亦非聲請人所陳明之1 萬元，而聲請人固
    於97年12月4 日補正「每月實際房租金額為1 萬元，因房東
    報稅關係所以租約只標示為六千元」（見本院卷第105 頁）
    ，然依本院職權函詢出租人陳啟榮之納稅轄區財政部臺灣省
    中區國稅局大智稽徵所結果，陳啟榮95及96年度綜合所得稅
    結算申報並未有申報租金收入（見本院卷第129 頁），聲請
    人之上開補正說明恐有不實，系爭房屋是否確由聲請人之母
    陳多智於91年2 月起承租，而由聲請人為每月10,000元房租
    之支出，實不無可疑，且系爭租賃房屋非僅供聲請人個人居
    住使用，尚包括聲請人之配偶洪千順，聲請人雖自承其配偶
    有龐大卡債，惟未舉證以實其說，依本院職權查詢洪千順96
    年度稅務電子閘門財產所得調件明細表（見本院卷第130 至
    13 1頁），其96年度所得86萬6,086 元，平均每月收入7 萬
    2,173 元，且名下有汽車1 部、投資3 筆，財產總額達67,3
    30元，為頗具經濟能力之人，不僅未共同負擔，反而由聲請
    人獨自負擔包括聲請人之母陳多智、配偶洪千順所需上開房
    租水電瓦斯等全部之家庭生活費用，顯有違常情，自難認聲
    請人主張其每月需支出之房租水電瓦斯等全部家庭費用均為
    其個人每月生活必要支出之一部分。而前開每人每月最低生
    活費9,829 元，已涵括所有必要生活之支出，並含房租支出
    ，且聲請人已負鉅額債務而謂不能清償，其自須以較低之標
    準生活而節忖開銷用以償債始符誠信，自不得以無負債人員
    之一般生活標準以上而同為要求計算生活費，是以聲請人所
    陳上開必要生活費用及房租費用尚屬過高，無足採憑；至聲
    請人另提出其為要保人及被保險人之郵政簡易人壽保險保戶
    繳納保費證明單年繳保費1 萬2,420 元（6,440 ＋5,980）
    及聲請人及其配偶、母親等3 人為被保險人團體保險員工自
    付保險費繳納證明書年繳保費5,472 元等件為證（本院卷第
    70 至71 、72頁），主張每年需支出商業保險保費約17,892
    元，然上開聲請人所主張每年需支出人壽保險保費係屬儲蓄
    險性質，聲請人自不得一邊儲蓄自己及其親屬之資力而一邊
    拒絕清償已負債務以為更生，此部分費用支出自無必要。
  (4)聲請人主張其須獨力扶養母陳多智，每月支付母親扶養費8
    ,000 元 乙節。按「受扶養權利者，以不能維持生活而無謀
    生能力者為限；前項無謀生能力之限制，於直系血親尊親屬
    不適用之。」民法第1117條定有明文。查聲請人之母陳多智
    名下有汽車1 部、12萬7330元之投資1 筆，95年度有營利所
    得19,430元、利息所得4,800 元（以年利率3 ％計算，其本
    金約有16萬元），96年度分別有營利所得27,686元、利息所
    得3,727 元（以年利率2.25％計算，其本金約有16萬5644元
    ），此有陳多智之財產歸屬資料清單、綜合所得稅各類所得
    資料清單在卷可憑（見本院卷第87至89頁），是聲請人母親
    之經濟狀況尚不符合須達不能維持生活之受扶養要件，聲請
    人陳稱每月均給予其母8,000 元之扶養費，顯非必要支出之
    費用。且縱認其母現已不能維持生活而有受扶養之必要，亦
    應與其他扶養義務人共同負擔，而依本院職權查詢陳多智全
    戶簿冊影像資料查詢結果，陳多智除聲請人外，尚有子女林
    亞陵、林旻靜、林豐傑等3 位扶養義務人，自應共同負擔其
    母之扶養費，則以上開97年度臺灣省低收入戶最低生活費每
    人每月9,829 元為標準，聲請人應負擔1/4 即2,457 元，逾
    此範圍應認非屬必要支出，故聲請人所列金額屬維持其自身
    及家人最低基本生活條件之合理必要支出合計為12,286元（
    9,829 ＋2,457 ＝12,286）。以聲請人毀諾時之96年度平均
    每月薪資所得58,977元，扣除每月必要生活開銷及扶養費支
    出額12,286元後仍有46,691元（58,977－12,286＝46,691）
    餘額可供支配，不僅可供聲請人履行協議每月繳款27,455元
    ，且足夠聲請人支應其所主張96年7 月10日向李于昌借用之
    民間債務60萬元，此後每月1 日需還款1 萬元之支出。是聲
    請人於協商成立後迄至毀諾時，其收入與家中狀況不僅無特
    別之變化，毀諾後97年度之收入更有大幅增加，且債務人為
    了償還債務，必須經歷履行期間較不寬裕之經濟生活，然此
    乃債務人於負擔債務時即得預見，是依誠實及信用之原則，
    債務人於有履行可能性時，仍應誠實勤勉地履行債務，故難
    僅憑聲請人空言每月收入金額固定約45,000元，需扶養母親
    、有民間債務，配偶亦有龐大卡債，協商金額過高，無力繼
    續履行原協商條件云云，而遽認聲請人履行顯有重大困難。
    準此，堪認聲請人尚乏不可歸責於己致履行顯有重大困難之
    情形可言。
四、聲請人於協商成立後，既尚有履行協商條件之能力，而其並
    無因情事變更而有重大履行困難之處，其聲請之更生已屬要
    件不備，自應駁回其更生之聲請，爰裁定如主文。
五、依消費者債務清理條例第11條第1 項、第8 條、第46條、第
    15條，民事訴訟法第95條、第78條，裁定如主文。
中    華    民    國    98    年    6     月    2     日
              民事庭    法  官   郭宜芳
上為正本係照原本做成。
如不服本裁定，應於裁定送達後10日內，以書狀向本院提出抗告
，並繳納抗告費新臺幣1,000 元。
中    華    民    國    98    年    6     月    2     日
                        書記官   王聖源


司法院資訊處製作；財團法人民間司法改革基金會備份。
